臺灣臺南地方法院民事判決　　　　　　　　　　　　　九十年度簡上字第二九三號
　　上　訴　人　甲○○
　　被上訴人　　乙　○
右當事人間請求侵權行為損害賠償事件，上訴人對於中華民國九十年四月三十日本院
新市簡易庭第一審判決（八十九年度新簡字第五九一號）提起上訴，本院判決如左：
    主      文
上訴駁回。
第二審訴訟費用由上訴人負擔。
    事      實
甲、上訴人方面：
一、聲明：
  （一）原審簡易判決廢棄。
  （二）被上訴人應給付上訴人新台幣（下同）三十萬元。
二、陳述：除與原判決記載相同者，茲引用外，補稱：
  （一）按所謂債務人賠償請求權之成立，不以債權人之故意或過失為要件，乃指假
        處分裁定，因自始不當而撤銷，或因民事訴訟法第五百二十九條第二項及第
        五百三十條第三項之規定而撤銷者，依同法第五百三十一條規定，債權人應
        賠償債務人因假處分或供擔保所受損害之情形而言，並不包括假處分裁定依
        民事訴訟法第五百三十三條條準用同法第五百三十條第一項規定，因假處分
        之原因消滅或其他因假處分之情事變更，而由債務人聲請撤銷之情形在內（
        最高法院五十八年台上字第一四二一號判例參照）。經查上訴人原為坐落台
        南縣永康市○○路八二六號之三房屋之所有權人，並開設補習班教學，惟因
        被上訴人提起所有權移轉登記訴訟，嗣具狀聲請假處分保全系爭房屋，並經
        鈞院以八十九年度裁全字第三三九四號裁定准予假處分在案，然雖所有權移
        轉登記之訴由被上訴人獲勝訴判決確定在案，嗣後並由被上訴人自行聲請撤
        銷上開假處分，惟上訴人於假處分限制期間確無法為使用、收益系爭房屋做
        為授課，致受有每月五萬元以上之補教收入損失，依法自得向被上訴人請求
        賠償所受之損害。
  （二）又假處分係保全強制執行方法之一種，原為在訴訟尚未經判決確定以前，預
        防將來債權人勝訴後，因請求之標的物現狀變更，或日後有不能強制執行或
        甚難執行之虞者而設，而所謂請求標的之現狀變更，係指為請求標的之物，
        其從前存在之狀態，已有變更或將有變更而言，債務人就其物為法律上之處
        分，亦屬使其物之現狀有變更，不僅物之損毀或失其所在等情事始足稱為現
        狀變更。經查上訴人雖原為系爭建物之所有權人，但該建物之所有原始證件
        、所有權狀正本等證明文件，自始均由被上訴人所保管，上訴人絕無移轉該
        系爭建物之可能，被上訴人提起移轉所有權登記之訴訟，並聲請對該系爭建
        物為假處分，禁止上訴人移轉或占有等一切處分行為，嗣待上開判決勝訴後
        ，再行撤銷假處分，顯係故意斷絕上訴人之補教事業及收入來源，基此足證
        ，被上訴人顯有藉假處分之名，而行侵權行為之實，自係以故意不法侵害上
        訴人之權利。
  （三）再按執行名義成立後，除法律另有規定外，不得阻卻其執行力，債務人或第
        三人不得依一般假處分程序，聲請予以停止執行（最高法院六十三年度台抗
        字第五十九號判例參照）。經查本件上訴人原為系爭房屋之所有權人，依法
        請求訴外人超級巨星婚紗機構有限公司（以下簡稱超級巨星公司）遷讓房屋
        ，並經判決勝訴確定在案，是執行名義一經成立，上訴人自得依法強制執行
        命超級巨星公司遷讓房屋，被上訴人無法依一般之假處分程序提供擔保，而
        停止強制執行程序，自不待言。故被上訴人辯稱系爭房屋為其信託登記予上
        訴人，被上訴人將系爭房屋出租予超級巨星公司，上訴人對超級巨星公司請
        求遷讓房屋並聲請強制執行，致被上訴人不得不對該房屋聲請假處分云云，
        顯係故意混淆判決之作法。
  （四）上訴人爰依民法第一百八十四條第一項及民事訴訟法第五百三十三條準用第
        五百三十一條之規定，訴請被上訴人賠償因其聲請假處分致上訴人所受補教
        收入之損失三十萬元。
三、證據：除援用第一審所提之證據外，並提出照片一紙、再審起訴狀影本一件為證
    ，並聲請本院於台灣高等法院台南分院九十度再易字第九號再審之訴事件裁判確
    定前，停止本件訴訟程序。
乙、被上訴人方面：
一、聲明：求為判決如主文所示。
二、陳述：除與原判決記載相同者，茲予引用外，補稱：
  （一）本事件並無假處分裁定因自始不當而撤銷或民事訴訟法第五百二十九條第二
        項及同法第五百三十條第三項之情形，上訴人依民事訴訟法第五百三十三條
        準用第五百三十一條之規定，請求被上訴人賠償損害，為無理由。
  （二）系爭房屋本係被上訴人信託登記予上訴人，被上訴人將系爭房屋出租予訴外
        人超級巨星公司，詎上訴人竟對該公司提起請求遷讓房屋之訴，並獲勝訴判
        決確定，嗣又對該公司提出遷讓房屋之強制執行，事情演變至此，被上訴人
        只好先對上訴人提出假處分之聲請，蓋被上訴人倘放任上訴人對超級巨星公
        司繼續強制執行，則該公司所受之損害，勢將轉嫁至被上訴人身上，而被上
        訴人既係系爭房屋之真正權利人，使用收益該房屋自是合法，今卻因上訴人
        之行為，面臨巨額賠償，為求自保，被上訴人聲請假處分保全權利，自屬法
        律所許。
  （三）又上訴人主張其每月受有補教收入五萬元之損失，此亦只是上訴人之計畫，
        尚未實行，足見上訴人之請求亦不符合民法第二百十六條第二項之規定。
三、證據：援用第一審所提之證據。
丙、本院依職權調取台灣高等法院台南分院八十九年度上易字第八一號遷讓房屋民事
    事件全卷、本院八十九年度執字第一六０七四號民事執行卷宗、本院八十九年度
    裁全字第三三九四號及八十九年度執字第二二四六號保全程序執行卷宗暨台灣高
    等法院台南分院八十九年度抗字第六五八號民事抗告事件卷宗、台灣高等法院台
    南分院八十九年度上易字第一三四號所有權移轉登記民事事件全卷、台灣高等法
    院台南分院八十九年度再字第八二號再審之訴民事事件全卷。
    理      由
一、上訴人起訴主張：被上訴人以門牌號碼台南縣永康市○○路八二六號之三建物（
    以下簡稱系爭建物）係其出資興建而信託登記於上訴人名下，然上訴人欲占為己
    有為由，向本院提起所有權移轉登記之訴，嗣被上訴人又具狀聲請本院裁定假處
    分後，經本院於八十九年七月十一日以八十九年度裁全字第三三九四號裁定准被
    上訴人以八十七萬七千一百元為上訴人供擔保後，上訴人對於系爭建物於本院八
    十九年度訴字第一二八號民事判決確定前不得移轉占有及為其他一切處分行為，
    被上訴人並遵前開裁定提存擔保金為上訴人供擔保，而就系爭建物為假處分在案
    ，惟被上訴人聲請本院裁定假處分之行為導致上訴人無法利用系爭建物從事補習
    教學事業，自八十九年八月份起至九十年一月份止，預計上訴人每月至少有五萬
    元補教收入，茲上訴人無法就系爭房屋為使用收益，總計損失達三十萬元，為此
    爰依民法第一百八十四條第一項及民事訴訟法第五百三十三條準用第五百三十一
    條之規定，請求被上訴人賠償三十萬元云云。
二、被上訴人則以：上訴人請求損害賠償之依據與民事訴訟法第五百三十一條規定之
    要件不合，又系爭建物本係被上訴人信託登記予上訴人，被上訴人將系爭建物出
    租予訴外人超級巨星公司，詎上訴人竟對該公司提起請求遷讓房屋之訴，於獲勝
    訴判決確定後，又對該公司提出遷讓房屋之強制執行，被上訴人為免該公司所受
    之損害轉嫁至被上訴人身上，乃訴請上訴人為所有權移轉登記，並聲請假處分保
    全權利，自屬法律所許，況上訴人聲請假處分所保全之本案訴訟亦經本院及台灣
    高等法院台南分院判決被上訴人勝訴確定，益徵被上訴人聲請法院裁定假處分於
    客觀上自有其必要，再上訴人稱其擬利用系爭房屋從事補教事業，預計每月至少
    有五萬元之收入乙節，僅為上訴人之計劃，未見其實際行動，尚難謂其每月必有
    五萬元之損失等語，資為抗辯。
三、查門牌號碼為台南縣永康市○○路八二六號之三之系爭建物原登記為上訴人所有
    ，由被上訴人出租予訴外人超級巨星公司，上訴人於八十八年九月間訴請超級巨
    星公司遷讓系爭建物，獲勝訴判決確定，而於前開遷讓房屋訴訟事件進行中，被
    上訴人亦以系爭建物係其出資興建而信託登記於上訴人名下，然上訴人欲占為己
    有，故依法終止信託關係為由，於八十九年一月三日訴請上訴人為所有權移轉登
    記，亦獲勝訴判決確定。於前開訴訟事件訴訟進行中，被上訴人另於八十九年七
    月六日聲請就系爭建物為假處分，經本院於八十九年七月十一日以八十九年度裁
    全字第三三九四號裁定准許被上訴人以八十七萬七千一百元為上訴人供擔保後，
    上訴人對於系爭建物於本院八十九年度訴字第一二八號民事判決確定前不得移轉
    占有及為其他一切處分行為，被上訴人並遵前開裁定提存擔保金為上訴人供擔保
    ，就系爭建物為假處分在案，而上訴人嗣雖以前開假處分裁定不當而提起抗告，
    然業經台灣高等法院台南分院以提起抗告逾越抗告期間為由駁回其抗告確定在案
    ，被上訴人於前開所有權移轉登記之本案訴訟獲勝訴判決確定後，並已聲請撤回
    該假處分之執行；另上訴人亦持前開遷讓房屋勝訴確定判決，於八十九年七月二
    十八日向本院聲請強制執行，命超級巨星公司遷讓房屋，嗣該強制執行事件因被
    上訴人訴請上訴人為所有權移轉登記獲勝訴而遭駁回確定在案之事實，為兩造所
    不爭執，並經本院依職權調取台灣高等法院台南分院八十九年度上易字第八一號
    遷讓房屋民事事件全卷、本院八十九年度執字第一六０七四號民事執行卷宗、本
    院八十九年度裁全字第三三九四號及八十九年度執字第二二四六號保全程序執行
    卷宗暨台灣高等法院台南分院八十九年度抗字第六五八號民事抗告事件卷宗、台
    灣高等法院台南分院八十九年度上易字第一三四號所有權移轉登記民事事件全卷
    、台灣高等法院台南分院八十九年度再字第八二號再審之訴民事事件全卷核閱綦
    詳，堪認屬實。
四、按本案尚未繫屬者，命假扣押之法院應依債務人聲請，命債權人於一定期間內起
    訴，債權人不於前項期間內起訴者，債務人得聲請命假扣押之法院撤銷假扣押裁
    定；又假扣押之裁定，債權人得聲請撤銷之；再假扣押裁定因自始不當而撤銷，
    或因第五百二十九條第二項及第五百三十條第三項之規定而撤銷者，債權人應賠
    償債務人因假扣押或供擔保所受之損害，且關於假扣押之規定，於假處分準用之
    ，民事訴訟法第五百二十九條第一項及第二項、第五百三十條第三項、第五百三
    十一條、第五百三十三條分別定有明文。查上訴人主張依民事訴訟法第五百三十
    三條準用第五百三十一條之規定，請求被上訴人賠償因假處分所受之損害，是否
    有理由，茲析述如下：
  （一）按民事訴訟法第五百三十一條所謂「自始不當而撤銷」者，乃係指假處分裁
        定後，債務人提起抗告，經原裁定法院或抗告法院因認為依命假處分時客觀
        存在之情事，不應為此裁定者而言（最高法院六十九年台上字第一八七九號
        判例參照）。查本件被上訴人聲請本院就系爭建物為假處分裁定後，上訴人
        雖曾以該假處分裁定不當而提起抗告，惟業經抗告法院即台灣高等法院台南
        分院以上訴人提起抗告逾越抗告期間為由而駁回其抗告確定在案，已詳如前
        述，則前開假處分裁定並無由原裁定法院或抗告法院認為依命假處分時客觀
        存在之情事，有不應為此裁定而撤銷之情形，亦即系爭假處分裁定並無因自
        始不當而撤銷之情事存在。
  （二）又本件被上訴人已先就假處分所保全之本案請求起訴（即前開所有權移轉登
        記訴訟），嗣再聲請本院裁定假處分，而前開本案訴訟亦經判決被上訴人勝
        訴確定在案，故亦無民事訴訟法第五百三十三條準用第五百二十九條第二項
        所定債權人即被上訴人未依法院命於一定期間內起訴而未起訴，經債務人即
        上訴人聲請撤銷假處分之情形存在。
  （三）再按所謂「假扣押裁定因假扣押債權人聲請而撤銷，假扣押債務人因而得依
        民事訴訟法第五百三十一條規定向假扣押債權人請求賠償」者，探求立法者
        之本意，既係與「假扣押裁定因自始不當而撤銷」、「假扣押債權人未依限
        期起訴」併列為請求賠償之原因，則解釋「假扣押裁定因假扣押債權人聲請
        而撤銷」之要件，自應限縮解釋為「僅於債權人之請求為不正當者」，始應
        由假扣押債權人對假扣押債務人負賠償責任，較為妥適，否則倘不問債權人
        請求是否正當而一律賠償，則不啻認為債權人之正當權利行使亦屬侵害他人
        權利，與假扣押制度保全強制執行之本旨背道而馳（臺灣高等法院暨所屬法
        院八十九年法律座談會決議參照）。又假處分係保全強制執行方法之一種，
        原為在訴訟尚未經判決確定以前，預防將來債權人勝訴後，因請求之標的物
        現狀變更，或日後有不能強制執行或甚難執行之虞者而設，而所謂請求標的
        之現狀變更，係指為請求標的之物，其從前存在之狀態，已有變更或將有變
        更而言，凡債務人就該物為事實上之處分如毀損，或為法律上之處分如出賣
        等均屬之。查本件被上訴人雖曾於前開所有權移轉登記之本案訴訟獲勝訴判
        決確定後，聲請撤回假處分之執行，惟被上訴人既確為系爭建物之實際所有
        權人，將系爭建物信託登記於上訴人名下，則被上訴人於訴請上訴人為所有
        權移轉登記之期間，因恐上訴人將系爭建物之現狀變更，例如為移轉占有、
        毀損等處分行為，將致日後不能強制執行或有甚難執行之虞，而聲請法院裁
        定准其供擔保以假處分，禁止上訴人對於系爭建物於本案訴訟確定前移轉占
        有及其他一切處分行為，以保全系爭建物，其所為假處分之請求自屬正當，
        上訴人一再以系爭建物之所有原始證件、所有權狀正本等證明文件係由被上
        訴人保管，上訴人並無移轉系爭建物之可能為由，主張被上訴人無聲請假處
        分之必要，所為之假處分係屬不當云云，惟前開移轉占有及毀損等變更系爭
        建物現狀之處分行為，與系爭建物之所有權狀等證件是否係在被上訴人持有
        中，並無必然關聯，上訴人所辯自非可採。揆諸前開說明，上訴人主張被上
        訴人曾聲請撤銷假處分裁定，而請求被上訴人賠償損害，亦非法之所許。
  （四）綜上所述，上訴人之主張經核與民事訴訟法第五百三十三條準用第五百三十
        一條所規定債權人應賠償債務人因假處分或供擔保所受損害之要件不合，上
        訴人依前開規定請求被上訴人賠償因假處分所受之損害，為無理由。
五、次按因故意或過失，不法侵害他人之權利者，負損害賠償責任，故意以背於善良
    風俗之方法，加損害於他人者亦同，民法第一百八十四條第一項定有明文；又按
    「所謂故意係指行為人對於構成侵權行為之事實，明知並有意使其發生或預見其
    發生，而其發生並不違背其本意而言，因之故意或過失以聲請法院實施假扣押之
    手段，侵害他人權利之情形，必須行為人對於其聲請假扣押係屬侵權行為之事實
    ，明知並有意使其發生，或預見其發生，而其發生並不違背其本意，或怠於善良
    管理人之注意，始足當之。‧‧‧被上訴人對上訴人所為民事假扣押保全及訴訟
    程序，乃依法正當行使訴訟權，尚無故意或過失侵害上訴人權利之情事‧‧‧」
    （最高法院八十七年台上字第一一八二號判決參照）。經查，被上訴人以系爭建
    物係其出資興建，而將所有權信託登記與上訴人，惟上訴人竟意圖占有，不願歸
    還為由，終止彼此間之信託關係，並提起本案訴訟，訴請上訴人移轉系爭建物之
    所有權予被上訴人，上訴人則於前開本案訴訟中辯稱系爭建物乃被上訴人所贈與
    ，並非信託云云，嗣本院及台灣高等法院台南分院於審理後採信被上訴人之主張
    ，為被上訴人勝訴之判決，實難謂被上訴人有虛構事實濫訴致損害上訴人之權利
    或利益之情事，況如前所述，被上訴人所為本件假處分保全程序，乃依法正當行
    使訴訟權，並非屬背於公序良俗之方法，亦無故意或過失侵害上訴人權利之情事
    ，揆諸前開說明，自與侵權行為之構成要件不該當，上訴人據以請求被上訴人賠
    償因假處分所受之損害，亦無理由。
六、從而，上訴人依民法第一百八十四條第一項及民事訴訟法第五百三十三條準用第
    五百三十一條之規定，請求被上訴人給付三十萬元，為無理由，不應准許，其假
    執行之聲請亦失所附麗，應併予駁回。原審為上訴人敗訴之判決，及駁回其假執
    行之聲請，並無不合。上訴意旨指摘原判決不當，求予廢棄改判，為無理由，應
    予駁回。
七、本件事證已臻明確，兩造其餘攻擊防禦方法及舉證，於判決結果不生影響，爰不
    予一一論列。又上訴人於本院準備程序終結後，另具狀主張被上訴人於上訴人尚
    在系爭建物經營補習班時，任意拆除上訴人之補習班招牌、遮陽棚、盆栽等物品
    ，並將系爭建物全棟外牆、騎樓及大樓出入口全部圍起，使上訴人招收之學生紛
    紛要求退學，上訴人不得不將補習學費退還，且須另刊報招生，無端支出多筆廣
    告費用，共計受有三十萬元之損失，應由被上訴人賠償云云，惟查上訴人於原審
    及本院準備程序時未曾提出前開主張，而於本院準備程序終結後始行提出，顯係
    有意延滯訴訟，且經核其前開主張並無民事訴訟法第二百七十六條第一項所列各
    款情形，依法業已發生失權效果，本院自無庸予以審酌。再被上訴人訴請上訴人
    為所有權移轉登記訴訟確定後，上訴人提起再審之訴，經台灣高等法院台南分院
    以八十九年度再字第八二號判決駁回再審之訴確定，上訴人又再針對前開所有權
    移轉登記訴訟及再審之訴，再次提起再審之訴，經台灣高等法院台南分院以九十
    年度再易字第九號受理中，上訴人雖聲請本院於台灣高等法院台南分院九十度再
    易字第九號再審之訴事件裁判確定前，停止本件訴訟程序，惟查前開再審事件對
    於本件認事用法並無影響，爰不予停止訴訟程序。末查上訴人另以系爭建物之所
    有證明文件均係由被上訴人保管，上訴人並無處分系爭建物之能力，被上訴人係
    故意以假處分造成上訴人受有損害，此部分事實尚待查明為由，聲請本院再開辯
    論，惟上訴人此部分之主張並不影響本件判決之結果，已詳如前述，本院爰不依
    上訴人之聲請再開辯論，附此敘明。
八、據上論結，本件上訴為無理由，依民事訴訟法第四百三十六條之一第三項、第四
    百四十九條第一項、第七十八條，判決如主文。
中　　　華　　　民　　　國　　九十一　　年　　　四　　　月 　　十二 　　日
                                  臺灣臺南地方法院民事第三庭
~B審判長法官　吳森豐
~B　　　法官　翁金緞
~B　　　法官　葉惠玲
右正本證明與原本無異
本判決不得上訴
中　　　華　　　民　　　國　　九十一　　年　　　四　　　月 　　十二 　　日
~B法院書記官　汪姿秀
